【裁判字號】    96,交易,72
【裁判日期】    970327
【裁判案由】    過失傷害
【裁判全文】
臺灣嘉義地方法院刑事判決              96年度交易字第72號
公  訴  人  臺灣嘉義地方法院檢察署檢察官
被      告  丙○○
上列被告因過失傷害案件，經檢察官提起公訴（九十六年度偵字
第一二五一號），本院判決如下：
     主  文
丙○○因過失傷害人，處有期徒刑陸月，如易科罰金，以新臺幣
壹仟元折算壹日，減為有期徒刑參月，如易科罰金，以新臺幣壹
仟元折算壹日。
     事  實
一、丙○○係無駕駛執照之人，竟於民國九十五年九月六日上午
    十一時許，騎乘車牌號碼UGT -959號輕型機車，沿嘉義市○○路由北往南方向行駛，而於同日上午十一時五十五分許，
    途經嘉義市○○路與康樂街無號誌交岔路口前約十公尺處時
    ，因欲至該交岔路口處右轉康樂街，其原應注意，機車行駛
    至交岔路口，轉彎車應讓直行車先行，且右轉彎時，應距交
    岔路口三十公尺前顯示方向燈或手勢，換入外側車道、右轉
    車道或慢車道，駛至路口後再行右轉，而依當時情形，天候
    晴、日間自然光線、路面乾燥無缺陷、視距良好，並無不能
    注意之情事，其竟疏未注意讓直行車先行，且未顯示方向燈
    ，即貿然開始偏向右側行駛，適有丁○○騎乘車牌號碼L7C-
     300號重型機車搭載甲○○，沿嘉義市○○路由北往南方向
    在丙○○所騎乘上開機車之右後方直行，丁○○亦疏未注意
    行經無號誌之交岔路口時，應減速慢行，作隨時停車之準備
    ，因而閃避不及，丙○○所騎乘機車之右側手把遂與丁○○
    所騎乘機車之左側手把發生擦撞，雙方機車均向右傾倒並向
    前滑行四公尺至仁愛路與康樂街無號誌交岔路口，致丁○○
    受有右足、右手及右下腹壁挫擦傷等傷害（業經丁○○撤回
    過失傷害告訴，詳如下述），甲○○則受有頭部外傷、右側
    硬腦膜外出血、顱骨骨折、右側額顳葉挫傷出血及右側結膜
    下出血等傷害；而甲○○於當日經急診入院，緊急行開顱手
    術，迄同年九月二十二日始出院，再經門診追蹤治療，仍有
    頭痛、暈眩及右耳聽力微差等症狀。而丙○○於肇事後，在
    犯罪未被有偵查權之公務員或機關發覺前，即向據報到場處
    理之嘉義市警察局交通隊警員表明其為肇事車輛之駕駛人，
    並自首接受裁判。
二、案經甲○○訴由臺灣嘉義地方法院檢察署檢察官偵查起訴。
     理  由
一、按被告以外之人於審判外之陳述，雖不符刑事訴訟法第一百
    五十九條之一至第一百五十九條之四規定，而經當事人於審
    判程序同意作為證據，法院審酌該言詞陳述或書面陳述作成
    時之情況，認為適當者，亦得為證據。當事人、代理人或辯
    護人於法院調查證據時，知有第一百五十九條第一項不得為
    證據之情形，而未於言詞辯論終結前聲明異議者，視為有前
    項之同意，刑事訴訟法第一百五十九條之五定有明文。查被
    告於言詞辯論終結前，對於卷附證人丁○○警詢及偵查中之
    證詞、道路交通事故調查報告（一）、（二）、道路交通事
    故現場圖、自首情形紀錄表、財團法人天主教聖馬爾定醫院
    診斷證明書及病歷（甲○○部分）、財團法人天主教聖馬爾
    定醫院九十七年二月四日（97）惠醫字第0163號函、全民健
    保重大傷害核定審查通知書、臺灣省嘉雲區行車事故鑑定委
    員會鑑定意見書（嘉雲區950845案）、臺灣省車輛行車事故
    覆議鑑定委員會九十六年十一月六日府覆議字第0966203510
    號函、本院調解事件處理情形陳報表等證據方法之證據能力
    ，均未聲明異議。本院審酌上開言詞陳述及書面陳述作成時
    之情況，認無顯不適當之情形，且採納上開證據方法，尚無
    礙於被告於程序上之彈劾詰問權利，而認上開傳聞證據合於
    刑事訴訟法第一百五十九條之四、之五等規定，因而均具證
    據能力，合先敘明。
二、訊據被告丙○○固坦承伊未領有駕駛執照而於上開時、地騎
    乘上開機車與證人丁○○、告訴人甲○○發生車禍事故之事
    實，然否認有何過失傷害犯行，辯稱：伊並非已經開始右轉
    ，而是在距離路口十幾公尺處打算要右轉時便遭證人丁○○
    所騎乘機車追撞，伊並無過失云云。惟查：
  （一）告訴人甲○○因搭乘證人丁○○所騎乘之機車與被告發
        生本件車禍事故而致告訴人甲○○受有頭部外傷、右側
        硬腦膜外出血、顱骨骨折、右側額顳葉挫傷出血及右側
        結膜下出血等傷害，而告訴人甲○○於九十五年九月六
        日經急診入院，緊急行開顱手術，迄同年九月二十二日
        始出院，再經門診追蹤治療，仍有頭痛、暈眩及右耳聽
        力微差等症狀等情，業據被告於警詢時、偵查中及本院
        審理時均供承不諱，核與證人丁○○警詢時、偵查中及
        本院審理時之證述情節相符，復有道路交通事故現場圖
        、道路交通事故調查報告表（一）、（二）、財團法人
        天主教聖馬爾定醫院診斷證明書（見他字偵查卷第 5頁
        、本院卷第42頁）及病歷（見本院卷第28頁至第35頁）
        、財團法人天主教聖馬爾定醫院九十七年二月四日（97
        ）惠醫字第0163號函（見本院卷第47頁）、全民健保重
        大傷害核定審查通知書（見他字偵查卷第 6頁）各乙份
        及道路交通事故現場照片十八幀在卷可稽。是此部分事
        實，至為明灼，堪以認定。
  （二）觀諸被告就車禍發生經過於警詢時供稱：伊於九十五年
        九月六日十一時五十五分騎乘車牌號碼UGT -959號機車
        沿仁愛路機車優先道北向南行駛至康樂街口前，伊慢慢
        向右靠要右轉康樂街，對方機車從伊右後方突然撞來，
        撞到伊右側而肇事，伊轉彎前向右靠時並未使用方向燈
        等語（見交查卷第 7頁）；參以證人丁○○就車禍發生
        經過於本院審理時具結證稱：伊於案發時係騎乘機車搭
        載告訴人沿仁愛路由北往南方向行駛，被告所騎乘之機
        車在其左前方約一個車身處，因被告並未顯示方向燈或
        手勢即往右側靠近而伊繼續直行，二車遂在上開交岔路
        口前約十公尺處把手相互碰撞，一起滑行約四、五公尺
        （見本院卷第61頁至第65頁）等詞，足見被告於車禍事
        故發生前在該交岔路口前約十公尺處即開始偏向道路右
        側行駛，且未顯示方向燈無誤。再對照車禍事故現場所
        顯示之跡證：刮地痕起點位在距離仁愛路南向機車優先
        道停止線往南六點一公尺、再往西一點五公尺處，向西
        南延伸四公尺長，並在刮地痕終點附近留有碎片等情，
        此觀道路交通事故現場圖及現場照片（見交查卷第11頁
        ）即明，亦與證人丁○○上開所證述被告偏向右側行駛
        始與其發生碰撞倒地滑行之情節吻合，足認被告所騎乘
        機車原本係沿仁愛路往南行駛在證人丁○○所騎乘機車
        之左前方，因被告在尚未抵達該交岔路口前即逐漸往右
        側偏向行駛，而證人丁○○亦因疏未減速慢行仍維持以
        高於被告行車速度之方式向前直行，致被告所騎乘機車
        之右側手把遂與證人丁○○所騎乘機車之左側手把發生
        擦撞，雙方機車均向右傾倒並向前滑行四公尺至仁愛路
        與康樂街無號誌交岔路口無訛。
  （三）按機車行駛至交岔路口，轉彎車應讓直行車先行，且右
        轉彎時，應距交岔路口三十公尺前顯示方向燈或手勢，
        換入外側車道、右轉車道或慢車道，駛至路口後再行右
        轉，道路交通安全規則第一百零二條第一項第四款、第
        七款分別定有明文。被告迭於警詢時、偵查中及本院審
        理時均供承：伊係欲右轉康樂街而逐漸向右側靠，但並
        未顯示方向燈等語，亦與證人丁○○於本院審理時之結
        證情節相符，均業如上述。對照本件車禍事故當時即九
        十六年九月六日上午十一時五十五分許，上開車禍事故
        路段天候晴、日間自然光線、路面乾燥無缺陷、視距良
        好等情，此觀上開道路交通事故調查報告表甚明，顯見
        當時天候及路況並無任何不能注意之情形。是被告既欲
        至該交岔路口處右轉康樂街而逐漸靠右側行駛，揆諸上
        開說明，其自應注意禮讓後方其他靠近之直行車先行，
        且應在距離該交岔路口三十公尺前即顯示方向燈以促使
        後方來車注意其即將靠往右側行駛，以避免發生碰撞之
        危險。準此，被告於應注意且能注意之情況下，未善盡
        上開注意義務，肇致本件車禍之發生，其對本件車禍之
        發生確有過失至為顯然；參以本件事故經送請臺灣省嘉
        雲區車輛行車事故鑑定委員會鑑定，其鑑定意見為：「
        （一）丙○○無照駕駛輕型機車，行經無號誌交岔路口
        ，右轉車未暫停讓直行車先行，為肇事主因。（二）丁○○駕駛普通重型機車，行經無號誌交岔路口，未減速
        慢行，為肇事次因。」復經本院再送覆議鑑定，其鑑定
        意見亦與臺灣省嘉雲區車輛行車事故鑑定委員會相同等
        情，有臺灣省嘉雲區行車事故鑑定委員會鑑定意見書（
        嘉雲區950845案；見交查卷第33頁、第34頁）、臺灣省
        車輛行車事故覆議鑑定委員會九十六年十一月六日府覆
        議字第0966203510號函（見本院卷第44頁）各乙份在卷
        可佐，亦與本院上開調查認定結果相符，更證被告對本
        件車禍之發生確有過失無疑。是被告辯稱伊並無過失云
        云，顯未慮及其在交岔路口前三十公尺即應顯示方向燈
        且應禮讓直行車先行，是其辯詞自不足採。而被告上開
        過失行為與告訴人甲○○所受上開傷害結果間，具有相
        當因果關係，則屬無疑。
  （四）綜上所述，本件事證明確，被告辯詞並不足採，其犯行
        至堪認定，應依法論科。
三、核被告所為，係犯刑法第二百八十四條第一項前段之過失傷
    害罪。而被告係無駕駛執照之人，此據被告供承在卷，復有
    道路交通事故調查報告表在卷可佐，其無駕駛執照駕車因而
    致人受傷，其上開罪名自應依道路交通管理處罰條例第八十
    六條第一項規定加重其刑。又被告於事故發生後，在未有偵
    查犯罪職權之公務員發覺前，於警員據報前往現場處理時，
    當場承認為肇事人等情，此有嘉義市○○○道路交通事故肇
    事人自首情形紀錄表乙紙（見交查卷第 8頁）附卷可稽，是
    被告對偵查機關尚未發覺之犯罪，自首而接受裁判，爰依刑
    法第六十二條前段之規定減輕其刑，並依法先加後減之。至
    公訴意旨認被告因上開過失致告訴人受傷之行為，係犯刑法
    第二百八十四條第一項後段過失重傷害罪嫌等語，固非無見
    。惟按刑法第十條第四項所稱重傷，並不以驗斷時之狀況如
    何為其標準，如經過相當之診治而能回復原狀，或雖不能回
    復原狀而未達嚴重減損程度者，仍不得謂為該款之重傷（最
    高法院二十八年上字第一０九八號判例參照）。查告訴人甲○○於本件車禍事故發生後，受有頭部外傷、右側硬腦膜外
    出血、顱骨骨折、右側額顳葉挫傷出血及右側結膜下出血等
    傷害，且於當日經急診入院，緊急行開顱手術，因右側顱骨
    骨折、硬膜上出血50ml、深度昏迷，創傷指數TISS大於十六
    分，符合重大傷病，此有財團法人天主教聖馬爾定醫院診斷
    證明書及病歷（甲○○部分）、財團法人天主教聖馬爾定醫
    院九十七年二月四日（97）惠醫字第0163號函及全民健保重
    大傷害核定審查通知書各乙份在卷可憑，然告訴人甲○○於
    同年九月二十二日出院後，再經門診追蹤治療後，回復情況
    比預期良好，而僅留有頭痛、暈眩及右耳聽力微差等症狀，
    此據證人即告訴人之父乙○○於本院審理時結證明確（見本
    院卷第70頁），亦有財團法人天主教聖馬爾定醫院九十七年
    二月四日（97）惠醫字第0163號函附卷可佐，堪認告訴人於
    本件車禍發生之初所受傷勢固屬重大，然經相當診治後已有
    所復原而未達毀敗或嚴重減損之程度，揆諸上開說明，即難
    認屬重傷。是公訴意旨認被告所犯係過失重傷害罪嫌，即有
    未洽，惟起訴事實與本院認定事實尚屬同一，爰變更起訴法
    條，併此敘明。爰審酌被告為高中肄業之智識程度，前有偽
    造文書、傷害前科之素行，被告欲在交岔路口轉彎而疏未注
    意讓直行車先行且未於交岔路口前三十公尺即顯示方向燈之
    過失程度，告訴人車禍發生之初所受傷勢難謂輕微，而被告
    肇事後固與告訴人曾試行調解然迄今仍未能與告訴人達成調
    解，賠償其損害，以及被告於犯罪後未能完全坦承其過失犯
    行等一切情狀，量處如主文所示之刑，並諭知易科罰金之折
    算標準，以資懲儆。又被告本件犯罪時間，在九十六年四月
    二十四日以前，復無不得減刑之例外情形，合於中華民國九
    十六年罪犯減刑條例第二條第一項第三款之規定，爰依上開
    條例減其宣告刑二分之一後如主文所示之刑，並諭知易科罰
    金之折算標準。
四、公訴意旨另以：被告丙○○於上開時、地騎乘上開機車疏未
    使用方向燈且未注意車後方有無來車而貿然右轉，與告訴人
    丁○○騎乘車牌號碼L7C -300號重型機車發生碰撞，致告訴
    人丁○○人車倒地後受有右足、右手及右下腹壁挫擦傷等傷
    害，因認被告此部分亦涉犯刑法第二百八十四條第一項前段
    之過失傷害罪嫌等語。惟按告訴乃論之罪，告訴人於第一審
    辯論終結前得撤回其告訴；又告訴經撤回者，應諭知不受理
    之判決，刑事訴訟法第二百三十八條第一項、第三百零三條
    第三款分別定有明文。查告訴人丁○○告訴被告過失傷害案
    件，公訴意旨認被告此部分涉犯刑法第二百八十四條第一項
    前段之過失傷害罪嫌，依同法第二百八十七條之規定，須告
    訴乃論。而告訴人丁○○於九十六年五月二十八日具狀撤回
    對於被告之過失傷害告訴，此有撤回告訴狀乙份（見本院卷
    第22頁）附卷可稽，揆諸上開說明，此部分原應為不受理判
    決，惟公訴人認此部分與上開論罪部分屬裁判上一罪之關係
    ，爰不另為不受理之諭知，併此敘明。
據上論斷，應依刑事訴訟法第二百九十九條第一項前段、第三百
條，刑法第十一條前段、第二百八十四條第一項前段、第六十二
條前段、第四十一條第一項前段，道路交通管理處罰條例第八十
六條第一項，刑法施行法第一條之一第一項、第二項前段，中華
民國九十六年罪犯減刑條例第二條第一項第三款、第七條、第九
條，判決如主文。
本案經檢察官陳則銘到庭執行職務。
中    華    民    國    97    年     3    月    27    日
                    交通法庭  審判長法  官  許進國
                                    法  官  黃琴媛
                                    法  官  曾宏揚
上列正本證明與原本無異。
如不服本判決，應於判決送達後十日內向本院提出上訴狀，上訴
書狀依法應敘述具體理由，如未敘述具體理由者，應於上訴期間
屆滿後二十日內補提理由書於本院（均應附繕本）。告訴人或被
害人如對於本判決不服者，應具備理由請求檢察官上訴，其上訴
期間之計算係以檢察官收受判決正本之日期為準。
中    華    民    國    97    年     3    月    27    日
                                    書記官  陳慶昀
附錄論罪科刑法條：
中華民國刑法第284條第1項前段
（過失傷害罪）
因過失傷害人者，處 6 月以下有期徒刑、拘役或 5 百元以下罰
金，致重傷者，處1年以下有期徒刑、拘役或5百元以下罰金。


司法院資訊處製作；財團法人民間司法改革基金會備份。
